臺灣臺北地方法院刑事裁定　　　　　　 95年度聲判字第166號
聲　請　人
即　告訴人　乙○○
代　理　人　朱家蓉律師
被　　　告　甲○○
上列聲請人即告訴人因被告甲○○涉犯詐欺案件，不服臺灣高等
法院檢察署中華民國95年11月2 日95年度上聲議字第4723號駁回
聲請再議之處分（原不起訴處分案號：臺灣臺北地方法院檢察署
95 年 度偵緝字第1985號），聲請交付審判，本院裁定如下：
      主  文
聲請駁回。
      理  由
一、聲請意旨詳如附件刑事聲請交付審判狀影本。
二、按告訴人不服上級法院檢察署檢察長或檢察總長認再議為無
    理由而駁回之處分者，得於接受處分書後10日內委任律師提
    出理由狀，向該管第一審法院聲請交付審判；法院認交付審
    判之聲請不合法或無理由者，應駁回之，刑事訴訟法第258
    條之1 、第258 條之3 第2 項前段，分別定有明文。本件聲
    請人即告訴人乙○○以被告甲○○涉犯刑法侵占、詐欺及背
    信罪嫌，提出告訴，案經臺灣臺北地方法院檢察署檢察官偵
    查後，於民國95年9 月28日以95年度偵緝字第1985號為不起
    訴處分，因告訴人不服，具狀聲請再議，經臺灣高等法院檢
    察署檢察長於95年11月2 日以95年度上聲議字第4723號處分
    書，認無理由而駁回再議。聲請人於收受該署駁回再議處分
    書後10日內之95年11月22日委任律師具狀向本院聲請交付審
    判等情，業經本院調閱上開卷宗核閱無訛。而聲請人所提刑
    事聲請交付審判狀並蓋有本院收狀戳日期在卷可稽，則揆諸
    前揭規定所示，聲請人向本院提起本件聲請，在程序上即屬
    適法，合先敘明。
三、按刑事訴訟法第258 條之1 規定告訴人得向法院聲請交付審
    判，係對於「檢察官不起訴或緩起訴裁量權」制衡之一種外
    部監督機制，法院僅就檢察官所為不起訴或緩起訴之處分是
    否正確加以審查，以防止檢察機關濫權。依此立法精神，同
    法第258 條之3 第3 項規定法院審查聲請交付審判案件時「
    得為必要之調查」，其調查證據之範圍，自應以偵查中曾顯
    現之證據為限。而依同法第260 條對於「不起訴處分已確定
    或緩起訴處分期滿未經撤銷者得再行起訴」規定之立法理由
    說明，該條所謂不起訴處分已確定者，包括「聲請法院交付
    審判復經駁回者」之情形在內。故前述「得為必要之調查」
    ，其調查證據範圍，即應以偵查中曾顯現之證據為限，不得
    就告訴人新提出之證據再為調查，亦不得蒐集偵查卷以外之
    證據。如不然，將與刑事訴訟法第260 條之再行起訴規定混
    淆不清，亦將使法院兼任檢察官之角色，而有回復「糾問制
    度」之虞。又法院為交付審判之裁定時，視為案件已提起公
    訴，案件即進入審判程序，顯見法院裁定交付審判之前提，
    必須偵查卷內所存之證據，已符合刑事訴訟法第251 條第1
    項所規定檢察官應提起公訴之「足認被告有犯罪嫌疑」情形
    ，亦即該案件已經跨越起訴門檻，始應為交付審判之裁定。
    倘該案件須另行蒐證偵查，始能判斷應否交付審判者，因交
    付審判之審查制度，並無如同再議制度得為發回原檢察官續
    行偵查之設計，法院即應依同法第258 條之3 第2 項前段規
    定，以聲請無理由裁定駁回。
四、經查：
（一）按犯罪事實應依證據認定之，無證據不得推定其犯罪事實
      ；犯罪嫌疑不足者，應為不起訴之處分，刑事訴訟法第
      154 、第252 第10款分別定有明文。又告訴人之告訴，係
      以使被告受刑事訴追為目的，是其陳述是否與事實相符，
      仍應調查其他證據以資審認；認定不利於被告之事實，需
      依積極證據，苟積極證據不足為不利於被告事實之認定時
      ，即應為有利於被告之認定，更不必有何有利之證據。最
      高法院52年台上字第1300號、30年上字第816 號判例可資
      參照。
（二）聲請人指稱被告關於現金新臺幣（下同）530 萬元部分涉
      犯侵占及背信犯行，雖提出台新銀行國內匯款回條影本、
      臺灣中小企業銀行匯款委託書（證明聯）影本為據，惟查
      ，此等單據僅足證明聲請人曾交付被告計572 萬元，尚不
      足認定聲請人匯款及轉帳之原因法律關係。聲請人雖於聲
      請交付審判時指稱此部分係交與被告之投資款項，惟為被
      告所否認，且聲請人於偵查中曾謂：「（告被告何事？）
      我告她侵占，詳如告訴狀。我共給她572 萬，後來因為我
      有些家用，她還了我一部份錢，現在只剩530 萬。（被告
      是向你借錢，還是你託她幫你買房子？）是借錢。因為她
      說買賣房子利潤好，而且可以保值。」（參見85年度偵字
      第17355 號卷第9 頁）等語，是該款項究屬借款或投資，
      前後陳述已有不符。本院遍查卷內所存之證據，除告訴人
      之指訴外，並無證據可資證明此部分係聲請人交與被告之
      投資款項，亦無證據足以證明此部分款項業經被告挪作他
      用，自難認被告此部分有何背信及侵占之犯行。
（三）又按刑法上詐欺罪之立法意旨，係以禁止於經濟行為中使
      用不當之方法得利為規範目的，經濟行為亦因其行為本質
      及類型，而於交易領域中有其特有之行為特性，法律原則
      上固應保障交易之秩序，惟於具體案例中，亦應顧及交易
      雙方為交易行為時，是否有具體情事，足認其違背正當之
      經濟秩序，而應予以制裁。否則，經濟行為本身原寓有不
      同程度之不確定性或交易風險，交易雙方本應自行估量其
      主、客觀情事及搜集相關資訊，以作為其判斷之參考。以
      借貸、承攬或民間金錢借貸互助會為例，交易之當事人本
      應自行考量對方之資格、能力、信用，及交易內容之投資
      報酬率、資金風險等等因素，除具違反詐欺罪之具體情事
      外，非謂當事人之一方有無法依約履行之情形，即應成立
      詐欺罪，否則刑事詐欺責任與民事債務不履行責任將失其
      分際。因債務人於債之關係成立後，未依債之本旨履行契
      約者，原因不一而足，舉凡因不可歸責於己之事由致給付
      不能，或因合法主張權利抗辯而拒絕給付，甚或負債之後
      另行起意給付遲延，皆有可能，非可遽以推定行為人自始
      即無意給付，況刑事被告依法不負自證無罪之責任，若無
      足可證明行為人自始出於為自己或第三人不法所有意圖之
      積極證據，證據法則及論理法則上，仍應認其拒絕給付或
      遲延不為履行，為債務不履行之民事糾葛，要難以單純債
      務不履行之狀態，擬制推測其行為之初已有詐欺之故意。
（四）依聲請人於偵查中指稱：「（被告與你一起跟會，會錢是
      誰出的？）被告出的，包括他的跟我的會個別的會錢。直
      到後來他避不見面才是我出的。（530 萬元是如何計算出
      來的？）每次付會款的時候會以月利率2 分2 計算利息，
      扣掉會款再計算，詳細我再補呈。（既然付會款時，會以
      月利率2 分2 計算利息，為何前問你你說被告沒付你利息
      錢？）是因為被告把屬於我的會錢也向我借走。（被告向
      你借錢的時候，有無拿不實的單據騙你？）只有支票退票
      。」（95年度偵字第1985號卷第23、24頁）等語，核與被
      告供稱：「（告訴人借錢給你，他有何好處？）他可以賺
      2 分2利 息，還有標會的利息，這樣複利。）」（同上卷
      第24頁）等語相符，關於支票及會款部分係屬借款，應無
      疑義。參酌聲請人自承：「（被告前後向你借多少錢？）
      69、70 年 就開始。結算是530 元。借非常多次。他一通
      電話打給我，我就調錢給他。」（同上卷第22頁）等語，
      足認聲請人與被告平常即有金錢往來，對於彼此互動模式
      應甚為熟悉，衡情聲請人對被告之財務狀況及清償能力，
      絕無不知之理，且應早已評估過金錢貸出後能否獲得清償
      之風險，否則斷無持續借款與被告之理，是聲請人借款給
      被告時應無陷於錯誤可言，被告亦查無施用詐術情事。經
      核卷內資料，復無積極證據得以證明被告交付支票及取得
      會款時，自始即無依約履行清償欠款之意思，尚不得僅因
      被告事後未依約如期清償借款，乃擬制推測其係基於詐欺
      之意圖。
五、綜上所述，聲請人雖認被告涉犯刑法侵占、背信及詐欺罪嫌
    ，並請求交付審判，惟本件尚難僅憑告訴人片面指述，即認
    被告有上述犯行。原不起訴處分書及駁回再議處分書既已調
    查說明，認為無積極證據證明被告犯罪，其犯罪嫌疑不足，
    依刑事訴訟法第252 條第10款之規定，原檢察官及臺灣高等
    法院檢察署檢察長分別予以不起訴處分及駁回再議之聲請，
    本院對照偵查卷內資料，尚未符合刑事訴訟法第251 條第1
    項規定「足認被告有犯罪嫌疑」檢察官應提起公訴之情形，
    則原處分以此為由，認被告犯罪嫌疑不足，於法並無違誤，
    本件聲請交付審判意旨仍執前詞，對於原處分加以指摘求予
    審判，非有理由，應予駁回。
據上論斷，依刑事訴訟法第258 條之3 第2 項前段，裁定如主文
。
中　　華　　民　　國　　96　　年　　6 　　月　　20　　日
        　　　　 刑事第三庭  審判長法  官  黃雅芬
                                   法　官　游士珺
                                   法　官　胡宗淦
上正本證明與原本無異。
本裁定不得抗告。
                                   書記官  張耀鴻
中　　華　　民　　國　　96　　年　　6 　　月　　20　　日
